最高法院刑事判決　　　　　　　　　　　　　　　九十三年度台上字第一六八八號
　　上 訴人 即
　　自　訴　人　乙○○
　　自訴代理人　李建民律師
　　被　　　告　甲○○
右上訴人因自訴被告妨害自由案件，不服台灣高等法院中華民國九十三年一月十四日
第二審更審判決（九十二年度重上更(三)字第一七０號，自訴案號：台灣台北地方法院
八十六年度自字第八五八號），提起上訴，本院判決如左：
    主  文
上訴駁回。
    理  由
按刑事訴訟法第三百七十七條規定：上訴於第三審法院，非以判決違背法令為理由，
不得為之。是提起第三審上訴，應以原判決違背法令為理由，係屬法定要件；如果上
訴理由狀並未依據卷內訴訟資料具體指摘原判決不適用何種法則或如何適用不當，或
所指摘原判決違法情事，顯與法律規定得為第三審上訴理由之違法情形不相適合時，
均應認其上訴為違背法律上之程式，予以駁回。本件原判決以自訴意旨略謂：上訴人
即自訴人乙○○於民國八十六年七月二十二日晚上，隨夫（應為同居人）郭大廣自台
北市返家，途經同市○○○路公館附近，因臨時下車購物，遭時任台北市政府警察局
中正二分局警備隊員之被告甲○○以違規停車為由，予以取締、開單告發，郭大廣欣
然簽認，正欲離去時，詎被告竟出口罵稱「你們都是狗屎」等語（妨害名譽部分未據
提出告訴），自訴人聞言不服，與之理論，被告卻以妨害公務為由，強拉自訴人要至
其分局查辦，自訴人自認未犯法，何能受此暴力，乃發生拉扯。斯時，帶隊之小隊長
李秉桓見狀前來制止，被告復變本加厲，取出手銬強銬自訴人，並拉至警車旁，強壓
自訴人頭部撞擊行李蓋，自訴人既痛又情急，出於自衛而咬被告一口，被告非但不停
止，亦不顧小隊長之二度制止，反而瘋狂地將自訴人雙手反銬，並強力壓縮手銬，讓
自訴人痛極哭叫，且強力拉推自訴人進入警車，卻因另車門未關妥，致自訴人滾落該
車門下。小隊長欲扶起自訴人，竟遭被告罵止，自訴人之夫亦欲上前扶助自訴人，被
告竟拔出配槍喝止。迨小隊長呼叫警網前來支援，被告仍悍然拒絕解開自訴人之手銬
，直至回隊部後始開鎖。被告在此過程之中，已有藉機傷害自訴人身體，致自訴人受
傷（右手腕兩處挫傷，約三〤一公分、二〤一公分，左前臂挫傷，約四〤二公分，左
手肘受傷，約二〤二公分，右足內側挫傷，約一〤一公分），因認被告之行為，涉有
傷害、妨害自由等罪嫌云云。經審理結果，認被告被訴之罪嫌均不能證明，因而撤銷
第一審論處被告以公務員假借職務上之權力傷害人之身體罪刑之判決，改判諭知該被
告無罪。係以本案之癥結，在於被告使用強制力逮捕自訴人，是否為依法執行公務？
即被告如係依法逮捕自訴人，自訴人卻抗拒而自行弄傷，則被告即無成立傷害或妨害
自由罪之餘地。經審理後認：(一)本件發生緣起，係因自訴人之同居人郭大廣違規停車
，任由自訴人下車購物，經被告多次勸導無效，被告依法開罰單予以告發，當此之時
，自訴人恰好一路尋找而遇見上情，為被告供述綦詳，證人郭大廣亦坦稱：「自訴人
下車後，警員過來，我就將車子往前開約五十公尺，我車子沒有熄火，我也沒下車，
後來警員又過來說還是違規，他說要開二張罰單，後來他只開一張罰單」等語（詳上
訴卷第四十一頁），自訴人對此亦不加否認。再參以自訴人直承其在被告開完罰單後
，曾趨前責問被告無訛（詳偵查卷第四○頁），足見被告所辯：自訴人在大熱天一路
徒步找尋其同居人之車，發現已距其下車處甚遠，而仍遭開單告發違規，竟是全由被
告造成，因此破口大罵，以發洩情緒，衡情應屬可採。自訴人指述其同居人係欣然簽
認，卻由於被告出言不遜（此部分詳後述），方起爭執一節，尚難輕信。(二)自訴人指
稱被告有以「你們都是狗屎」辱罵自訴人及其同居人一節，除據自訴人單方指訴之外
，被告堅決否認，而自訴人之同居人郭大廣固遲於原審上訴審中始附和自訴人說詞（
詳上訴卷第四十一頁），但衡以自訴人既稱在被告開單之時，伊僅站立一旁，未發一
言（更(一)審卷第二十三頁），則被告如何得知郭大廣與自訴人係同夥？如何會以「你
們」之語相責？至於另證人即小隊長李秉衡則逕謂該辱罵言語，伊係聽自訴人責問被
告所說，非伊親自聽聞等語（更(二)審卷第一一○頁），屬於傳聞證據，尚不得資為不
利於被告認定之依據。(三)事實上，被告係在自訴人出面理論後，要求自訴人前往警局
處理，自訴人竟除以「幹你娘（台語）」罵被告之外，尚張嘴咬被告二口，造成被告
受傷，而引發衝突，已據被告供陳歷歷，自訴人亦不否認有辱罵被告之情（詳偵查卷
第六、二十八頁反面），被告受傷則有診斷證明及照片存卷（詳偵查卷第三十四頁反
面、三十六頁）可徵，足見自訴人當時對於被告敵意甚深，反應甚為激烈，自訴人因
而經原審以八十七年度上易字第一七二號刑事判決認其犯傷害及妨害公務罪相牽連，
從一重論以傷害罪，處有期徒刑二月；又侮辱公務員罪，處有期徒刑二月，應執行有
期徒刑三月，如易科罰金以三百元折算一日確定（更(三)審卷第四十四頁），益見被告
辯稱：伊係依法執行公務，而遭自訴人妨害、侮辱，核屬可採。(四)關於自訴人所受之
傷，固有其受傷診斷證明書可憑，但就其傷勢以言，其中左前臂、左手肘、右足內側
部分，衡以被告及自訴人（詳偵查卷第六頁）、張覺明（更(二)審卷第七十七頁）、李
秉衡（詳偵查卷第十二頁反面、上訴卷第五十六、五十七頁、更(一)審卷第二十七頁、
更(二)審卷一○七頁）均一致指陳自訴人有自警車跌落地上之情，證人李秉衡更指證當
時自訴人極力掙扎而自行跌出車外，足見此部分傷勢係因自訴人自行造成，並非被告
基於傷害之故意所致。其中較有爭議者係右手腕之二處挫傷，然參以：1.被告自始否
認有傷害自訴人之行為，在偵查中係指稱：「我即用右手捉住徐女左手腕」（詳偵查
卷第九頁）、「我拉自訴人左手上車」（第一審卷第十二頁）、「我就拉他（按指自
訴人）的左手……他的左手診斷並沒有受傷，結果他就說我是拉他的右手」（詳更(二)
審卷第二十九頁）、「我抓他的左手，他的左手並無有受傷，他受傷的手，郭大廣有
說，乙○○被戴手銬之後，自己拉扯弄到的」（同上卷第三十一頁）等語，堅決否認
有拉自訴人右手致其受傷之情。2.自訴人在偵查中亦僅指訴：「我就向前說：警察怎
麼可以這樣罵人，林員就說：我與郭某何關係，我說：我與郭某是夫妻關係，同時也
是同車，難道不能過問嗎？中華民國警察沒有人像你這種作風。林員即不悅，說我妨
害公務，用手捉著我的左手，我即說不用捉我，我與你至警察局」等語（詳偵查卷第
五頁反面），並未指訴被告有拉扯其右手致其受傷之情。3.復參以自訴人在遭被告以
手銬反銬雙手之方式銬住逮捕之情，已據自訴人（偵查卷第六頁）、證人張覺明（偵
查卷第八頁、更(二)審卷第八十一頁）、李秉衡（偵查卷第十二頁反面、上訴卷第五十
六頁、更(一)審卷第二十七頁）一致供明在案，李秉衡且指證：自訴人用力掙扎，將警
車後車門掙鬆開等情（上訴卷第五十六頁），再參以其受傷部分恰在手腕，足見該傷
當係自訴人自行掙扎之間所造成。(五)關於被告掏槍制止民眾接近一節，姑不論自訴人
在自訴狀中未明確指訴究係如何妨害他人之行動自由，即便演繹其意為阻止自訴人之
同居人郭大廣往前扶助跌落地上之自訴人（更(三)審卷九十二年十二月三十一日自訴意
旨狀），所直接侵害之法益均與自訴人無關，易言之，自訴人尚非直接之犯罪被害人
，依法不得提起自訴，惟因其最初之自訴狀中無此罪名之指訴，而僅屬空泛事實之描
述，原審亦僅以傷害案由分案處理，自訴人亦未認有何不當或不足之處，爰就此部分
不為任何處理，附此說明。(六)綜上，被告係依法執行公務，遭自訴人辱罵、妨害，並
咬傷身體，縱有以手銬反銬自訴人雙手，並將自訴人強行推入警車之情，既遭自訴人
抗拒，即仍在執行取締、逮捕行為之正當、合法範圍之內，要屬依法令之行為，尚無
逕以妨害自由罪責相繩之餘地。至於自訴人所受傷勢，則係自訴人抗拒被捕，極力掙
扎而造成，亦不得令被告負傷害罪責，此外，既查無其他積極確證，足資證明被告有
傷害、妨害自由或其他犯罪情事，因而為被告無罪之諭知。原判決在理由內已依憑卷
證資料，詳加說明自訴人所指不可採及被告辯解可採之理由。從形式上觀察，原判決
並無違法之情形存在。按取捨證據及認定事實，乃事實審法院職權之行使，其對證據
證明力所為之判斷，苟係基於吾人日常生活之經驗，而未違背客觀上應認為確實之定
則，並已敘述其何以為此一判斷之理由者，即不能指為違法。又刑事訴訟法第三百七
十九條第十款所稱「依本法應於審判期日調查之證據」，乃指該證據在客觀上為法院
認定事實及適用法律之基礎者而言，若非上述情形之證據，其未予調查者，本不屬於
上開第十款之範圍。自訴人上訴意旨以被告於八十六年七月二十六日在督察室接受詢
問時，製作筆錄員警蔡和民曾詢問被告以「徐女左眼臉、左手腕受傷瘀血，是你與郭
大廣三人拉扯時，致徐女受傷」等語，足證自訴人左手腕確有受傷，可傳訊蔡和民為
證；證人李秉桓之證言均有利於自訴人，依該證人證言可知被告係執行完公務後，因
被告辱罵自訴人「你們都是狗屎」，因而發生爭執，被告已非在執行公務，被告假借
職務機會非法逮捕自訴人，致自訴人受傷，自屬違法；自訴人之自訴狀及上訴狀均已
敘明被告於妨害自訴人自由中，為免郭大廣妨害其事，即對郭大廣拔槍妨害郭大廣行
動自由，原判決就該部分未予審理，而指摘原判決有理由不備、應於審判期日調查之
證據未予調查及已受請求之事項未予判決之違法云云。經查原審認被告左手腕未成傷
，乃係以三軍總醫院附設民眾診療服務處診斷證明書之記載為依憑，乃為客觀而明確
之證據，且上訴意旨所指稱之上開詢問筆錄，乃詢問之語句，而被告係答稱：「我不
知道」（詳偵查卷第十一頁），並不足證自訴人所指為實，且原審既已有客觀診斷證
明書資為心證之依憑，縱就上開警詢筆錄未為調查或說明其未予調查之理由，亦不足
認已可為相異之判斷。原審復以被告被訴侵害自訴人部分之行為，既認不能證明其犯
罪，而為無罪之諭知，則被告被訴之其他任何罪嫌，均與之無裁判上一罪關係，自非
得併予審判。原審已說明被告被訴舉槍制止民眾或郭大廣接近一節，未予審理之理由
，縱上訴意旨指摘係屬已受請求之事項未予判決者，亦屬原審可予補行判決之事項。
其餘上訴意旨所指，核係就原審取捨證據之職權行使及原判決理由已經詳細說明之事
項，漫事爭執，難認已符合首揭法定之第三審上訴要件，自訴人之上訴違背法律上之
程式，應予駁回。
據上論結，應依刑事訴訟法第三百九十五條前段，判決如主文。
中　　　華　　　民　　　國　　九十三　　年　　　四　　　月　　　七　　　日
                              最高法院刑事第九庭
                                  審判長法官  林　增　福
                                        法官  邵　燕　玲
                                        法官  陳　世　雄
                                        法官  惠　光　霞
                                        法官  郭　毓　洲
      右正本證明與原本無異
                                              書  記  官
中　　　華　　　民　　　國　　九十三　　年　　　四　　　月　　 十三 　　日
                                                                    Ｒ
